【裁判字號】    97,訴,4542
【裁判日期】    980703
【裁判案由】    遷讓房屋等
【裁判全文】
臺灣臺北地方法院民事判決              97年度訴字第4542號
原      告  乙○○
訴訟代理人  黃教倫律師
被      告  甲○○
訴訟代理人  黃英豪律師
            陳炎琪律師
上列當事人間請求遷讓房屋等事件，本院於中華民國98年6 月18
日言詞辯論終結，判決如下：
    主      文
被告應將坐落臺北市○○區○○路六號地下室建物遷讓返還原告
，並自民國九十七年五月十九日起至上開建物遷讓返還原告之日
止，按月給付原告新臺幣肆仟柒佰柒拾壹元。
原告其餘之訴駁回。
訴訟費用由被告負擔二分之一，餘由原告負擔。
原告假執行之聲請駁回。
    事實及理由
一、按訴狀送達後，原告不得將原訴變更或追加他訴，但擴張或
    減縮應受判決事項之聲明者，不在此限，民事訴訟法第255
    條第1 項第3 款定有明文。本件原告起訴關於不當得利部分
    原請求按月給付新臺幣（下同）5,964 元，於訴狀送達後之
    民國98年6 月18日，將此部分應受判決事項之聲明擴張為按
    月給付29,853元，按之上開規定，其擴張應受判決事項之聲
    明，應予准許。
二、原告起訴主張：訴外人劉耿豪於95年10月27日，經由原告之
    女曹品婕、被告之介紹，向訴外人施梅月買受坐落臺北市○
    ○區○○段2 小段388 地號土地（權利範圍：480/32000）
    ，及其上2872建號建物（建物門牌：臺北市○○區○○路6
    號地下室，權利範圍：全部），嗣因該等房地遭被告無權占
    用，經劉耿豪要求，曹品婕向原告宣稱劉耿豪僅為登記名義
    人，其始為系爭房地所有權人，原告乃於96年11月9 日同意
    以承受系爭房地貸款方式買受系爭房地，並由劉耿豪於97年
    1 月28日將系爭房地所有權移轉登記予原告。至如附表所示
    之家具係原告於曹品婕向施梅月買受系爭房地之初所購買，
    由曹品婕搬至系爭建物內供曹品婕使用，因被告無權占有系
    爭建物，放置其內之上開家具亦經被告無權占有迄今。系爭
    建物、如附表所示之家具為原告所有，被告無正當權源而占
    有之，原告自得依民法第767 條規定，請求被告將系爭建物
    、如附表所示之家具遷讓返還原告。又被告無正當權源占有
    系爭建物，受有相當於租金之利益，原告亦得依民法第179
    條規定，請求被告返還相當於租金之不當得利。茲系爭建物
    經有巢氏房屋新竹三民加盟店豐合不動產仲介經紀有限公司
    現場鑑估後，認系爭房屋每月租金至少29,853元，爰請求被
    告自起訴狀繕本送達翌日即97年5 月19日起至系爭建物遷讓
    返還原告之日止，按月給付原告29,853元等語。並聲明：(一)
    被告應將坐落臺北市○○區○○路六號地下室之建物遷讓返
    還原告，並自起訴狀繕本送達翌日即97年5 月19日起至上開
    建物遷讓返還原告之日止，按月給付原告29,853元。(二)被告
    應將上開建物內如附表所示之物返還原告。(三)願供擔保，請
    准宣告假執行。
三、被告抗辯：
  (一)系爭建物原係被告友人訴外人張道潭購買，登記於其配偶施
    梅月名下，被告自87年間起經張道潭夫婦同意於系爭建物內
    居住迄今。嗣曹品婕向被告表示其與家人均任職國泰人壽股
    份有限公司（下稱國泰人壽），擁有廣大人脈，彼此可合作
    成立尚宏國際租賃有限公司從事不動產及其他生意，並邀約
    被告買受系爭建物，將系爭建物登記為劉耿豪所有，以當時
    具現役軍人身分劉耿豪之名義向銀行借款，可獲得較為優渥
    之貸款條件。經張道潭同意後，被告旋向施梅月買受系爭建
    物，並依曹品婕之要求，將系爭建物登記於劉耿豪名下，再
    以劉耿豪名義向銀行貸得400 餘萬元，雙方約定貸款應由被
    告負責繳納，劉耿豪個人之信用不得因此受到任何損失或影
    響，系爭建物係被告向施梅月購得，僅係借名登記於劉耿豪
    名下，原告與劉耿豪間之買賣契約顯出於通謀虛偽意思表示
    ，應屬無效，其不得請求被告遷讓返還系爭建物及相當於租
    金之不當得利。
  (二)縱認原告已取得系爭建物所有權，然曹品婕與被告合作前，
    即已知悉被告自87年間起使用系爭建物之事實，並藉此慫恿
    被告向張道潭遊說將系爭建物移轉予劉耿豪以辦理貸款，曹
    品婕、被告共同使系爭建物所有權移轉登記為劉耿豪所有，
    其本意僅在獲取自國泰人壽貸得之資金而已，而非排除被告
    使用系爭建物之權利，曹品婕顯已默示同意被告繼續使用系
    爭建物。而原告自承其如何向劉耿豪購買系爭建物一事係委
    由曹品婕負責，曹品婕自有為原告處理系爭房屋相關事務之
    一切權限，依民法第103 條第1 項規定，曹品婕默示同意被
    告使用系爭建物，對原告自亦生效力，原告請求被告遷讓返
    還系爭建物及相當於租金之不當得利，並無理由。
  (三)原告所提單據，其記載甚為簡略，被告否認為真正。且其上
    關於家具種類、數量等之記載亦不相符合，如：附表序號2
    、3 、10所列之古董茶几、古董沙發椅、小凳子，其數量為
    2 張、4 張、2 張，原告所提單據記載之數量均為1 張，附
    表序號6-8 、12、14-17 、19、31-36 、39-40 等項目，均
    未記載於原告所提單據內，原告所提單據不足以證明如附表
    所示之家具為其所購買，其請求被告返還該等家具，亦無理
    由。
  (四)聲明：
  1.駁回原告之訴及假執行之聲請。
  2.如受不利之判決，願供擔保，請准宣告免為假執行。
四、兩造不爭執之事項：
  (一)坐落臺北市○○區○○段2 小段388 地號土地（權利範圍：
    480/32000） ，及其上2872建號建物（建物門牌：臺北市○
    ○區○○路6 號地下室，權利範圍：全部），原為施梅月所
    有，於95年11月24日移轉登記為劉耿豪所有，於97年1 月28
    日移轉登記為原告所有（本院卷第7-8 頁）。
  (二)系爭建物現由被告占有中。
  (三)系爭建物97年度課稅現值為313,200 元，系爭建物坐落土地
    當期即96年1 月之公告地價為每平方公尺82,808元，申報地
    價為每平方公尺66,246.4元（本院卷第8 、131 頁）。
五、得心證之理由：
    原告主張系爭建物、如附表所示之家具為其所有，被告無正
    當權源占用之，其得請求被告將系爭房屋、如附表所示之家
    具遷讓返還原告，並給付原告相當於租金之不當得利，為被
    告所否認，並以前詞置辯，是本件所應審究者，為：(一)系爭
    建物是否為原告所有？(二)被告占有系爭建物有無正當權源？
    (三)被告應給付相當於租金之不當得利為何？(四)如附表所示之
    家具是否為原告所有？原告得否請求被告返還該等家具？茲
    論述如下：
  (一)系爭建物為原告所有：
  1.查系爭建物原為施梅月所有，嗣於95年11月24日因出售而移
    轉登記為劉耿豪所有，迨至97年1 月28日，復因出售而移轉
    登記為原告所有，為兩造所不爭，並有建物登記謄本在卷可
    憑（本院卷第7 頁），原告主張其為系爭建物之所有人，核
    屬有據。
  2.雖被告抗辯：系爭建物係其向施梅月買受，並依曹品婕之要
    求，將系爭建物登記於劉耿豪名下，系爭建物僅係借名登記
    於劉耿豪名下，原告與劉耿豪間之買賣契約係出於通謀虛偽
    意思表示，應屬無效等語。惟查：
  (1)第三人主張表意人與相對人通謀而為虛偽意思表示者，該第
    三人應負舉證之責（最高法院48年臺上字第29號判例意旨參
    照）。而於贈與或買賣契約，不能僅因契約當事人間有特殊
    親誼關係或價金之交付不實，即謂該贈與或買賣係通謀虛偽
    成立。本件被告就其抗辯原告與劉耿豪間之買賣契約係出於
    通謀虛意思表示一節，並未舉證以實其說，其所辯已非可採
    。而所謂通謀虛偽意思表示，乃指表意人與相對人互相故意
    為非真意之表示而言，依被告所為之抗辯，系爭建物係其向
    施梅月買受，借名登記於劉耿豪名下，縱其所辯屬實，僅係
    其與劉耿豪間就系爭建物存有一借名契約而已，劉耿豪未經
    被告同意將之轉讓原告，亦可能係其違背借名契約之意旨而
    為，其與原告非當然無移轉系爭建物所有權之真意，被告以
    此抗辯原告與劉耿豪間之買賣契約係出於通謀虛偽意思表示
    ，尚不足取。
  (2)被告與曹品婕合作從事不動產投資，系爭建物為投資標的之
    一，渠等約定將該建物登記於劉耿豪名下，並以劉耿豪名義
    向國泰人壽貸款，全部貸款連本帶利均由被告負責繳納，劉
    耿豪個人之信用不得因此受到任何損失或影響，並由曹品婕
    與原所有權人施梅月就系爭建物另行簽訂一買賣契約，有會
    議紀錄單、不動產買賣契約書在卷可憑（本院卷第56頁、第
    75-77 頁），足見向施梅月買受系爭建物者應為曹品婕，而
    非被告，蓋被告與曹品婕合作從事不動產投資，渠等既已約
    定將系爭建物登記於劉耿豪名下，施梅月與曹品婕所簽訂者
    實為內部買賣契約，倘被告與曹品婕約定由被告買受系爭建
    物並取得系爭建物所有權，何以不以被告名義簽訂該內部契
    約？渠等推由曹品婕與施梅月簽訂內部買賣契約，顯有由曹
    品婕取得系爭建物所有權之意，被告則僅得依其與曹品婕間
    之合作協議對曹品婕主張權利，其抗辯系爭建物係其向施梅
    月購得，其為系爭建物之所有人，尚非可採。
  (3)縱認被告業已取得系爭建物所有權，然其將系爭建物登記於
    劉耿豪名下，則於被告依法終止其與劉耿豪間之借名契約，
    並請求劉耿豪將系爭建物移轉登記為被告所有前，系爭建物
    仍為登記名義人劉耿豪所有，劉耿豪違背借名契約之意旨將
    系爭建物移轉登記為原告所有，原告復因信賴登記機關之登
    記自劉耿豪取得系爭建物所有權，依土地法第43條規定，被
    告並無排除原告之所有權，主張其始為真正所有權人之餘地
    ，其主張其為系爭建物所有權人，原告不得請求其遷讓返還
    系爭建物，亦不足採。
  (二)被告占有系爭建物並無正當權源：
    被告抗辯其占有系爭建物有正當權源，無非係以：其自87年
    間起經張道潭夫婦同意於系爭建物內居住迄今，曹品婕就此
    知之甚詳，並默示同意被告使用系爭建物，原告既自承其如
    何向劉耿豪購買系爭建物一事委由曹品婕負責，依民法第10
    3 條第1 項規定，曹品婕默示同意原告使用系爭建物，對原
    告亦生效力為其論據，並提出張道潭出具之證明書、臺灣臺
    北地方法院檢察署檢察官97年度偵字第20723 號不起訴處分
    書為證（本院卷第51頁、第116-118 頁）。經查：
  (1)使用借貸本係無償借用性質，不能與租賃相提並論，難認有
    民法第425 條之適用。故不動產於所有權移轉於他人後，除
    已得該他人即現在之所有人同意允予繼續使用外，縱經前所
    有人無償提供或允許借用人使用，亦不能以之拘束現在之所
    有人，而對現在之所有人主張有使用該土地之權利（最高法
    院91年臺上字第278 號判決意旨參照）。依張道潭出具之證
    明書，及曹品婕與施梅月簽訂之不動產買賣契約載明：「買
    方現已居住本屋內，故以現況交屋無異議」等語，固可認定
    被告自87年間起經張道潭夫婦同意居住於系爭建物，且曹品
    婕嗣與施梅月簽訂不動產買賣契約時，亦無排除被告使用系
    爭建物之意，然系爭建物所有權業經移轉為原告所有，而被
    告使用系爭建物復屬無償借用性質，揆諸前揭說明，除原告
    同意允予繼續使用外，被告不得以張道潭夫婦，甚或曹品婕
    同意其使用系爭建物拘束原告。原告既以存證信函催告被告
    遷讓返還系爭建物（本院卷第10頁），其顯未同意被告繼續
    使用，被告以其經張道潭夫婦、曹品婕同意其占有系爭建物
    抗辯其非無權占有，核非可採。
  (2)又原告固自承其如何向劉耿豪購買系爭建物一事委由曹品婕
    負責，惟曹品婕同意被告使用系爭建物係其與被告合作投資
    系爭建物之時，於原告取得系爭建物所有權後，甚或被告與
    曹品婕就投資事宜發生爭議後，曹品婕即未再允許被告繼續
    居住，被告就原告取得系爭建物所有權後，曹品婕仍允許其
    續為使用，既未舉證以實其說，其抗辯依民法第103 條第1
    項規定，曹品婕默示同意被告使用系爭建物，對原告亦生效
    力，即非可採。況借貸未定期限，亦不能依借貸之目的而定
    其期限者，貸與人得隨時請求返還借用物，為民法第470 條
    第2 項所明定，是縱認曹品婕曾默示同意被告使用系爭建物
    ，且對原告亦生效力，原告非不得隨時請求被告返還借用物
    ，原告業函催被告返還系爭建物，既有存證信函在卷足憑（
    本院卷第10頁），被告即負有返還系爭建物之義務，其占有
    系爭建物難謂有正當權源，被告抗辯其非無權占有，亦不足
    取。
  (三)被告應給付相當於租金之不當得利為每月4,771元：
  1.按無法律上之原因而受利益，致他人受損害者，應返還其利
    益，民法第179 條前段定有明文。又無權占有他人土地，可
    能獲得相當於租金之利益，此為社會通常之觀念（最高法院
    61年臺上字第1695號判例意旨參照）。承前所述，被告無正
    當權源占有系爭建物，則原告請求被告給付自起訴狀繕本送
    達翌日即97年5 月19日起相當於租金之不當得利，即屬有據
    。
  2.又城市地方房屋之租金，以不超過土地及其建築物申報總價
    額年息10% 為限，土地法第97條定有明文。而所謂土地價額
    ，依土地法第25條規定，係指法定地價。又所謂法定地價，
    依土地法第148 條規定，係指土地所有人依該法規定所申報
    之地價，而在平均地權條例施行區域，係指土地所有人於地
    政機關舉辦規定地價或重新規定地價時之公告期間內申報之
    地價，未於該期間內申報者，以公告地價之80% 為其申報地
    價，平均地權條例第16條亦規定甚明。本院審酌系爭建物坐
    落臺北市○○區○○路，生活機能、交通尚稱便利，惟系爭
    建物為地下室，其經濟價值較地面層為低，認其租金應以系
    爭土地及建築物申報總價額年息8%為適當。而系爭建物97年
    之課稅現值為313,200 元，系爭土地97年度之公告地價為每
    平方公尺82,808元，有公告現值及公告地價查詢表在卷可憑
    （本院卷第131 頁），系爭土地之申報地價為每平方公尺66
    ,246.4 元 （82,808×80 %= 66,246.4），依系爭建物坐落
    土地之面積計算，其土地申報價額為402,447 元（66,246.4
    ×405 ×480/32,000＝402,447 ，元以下四捨五入），加計
    系爭建物價額，並按土地及建築物申報總價額年息8%計算，
    被告每年應給付相當於租金之不當得利為57,252元〔（313,
    200 ＋402,447） ×8%＝57,252，元以下四捨五入〕，每月
    應給付相當於租金之不當得利為4,771 元（57,252÷12＝4,
    771） ，原告於此範圍內對被告所為之請求，於法有據，逾
    此範圍之請求，洵非正當，不應准許。
  3.雖原告主張有巢氏房屋新竹三民加盟店豐合不動產仲介經紀
    有限公司現場鑑估後，認系爭房屋每月租金至少29,853元，
    並提出有巢氏房屋證明書為證（本院卷第123 頁）。惟私文
    書之真正，如他造當事人有爭執者，舉證人應負證其真正之
    責（最高法院47年臺上字第1784號判例意旨參照），原告所
    提之上開證明書，既經被告否認為真正，原告即應負證其真
    正之責，原告既未舉證證明之，該等證明書上復僅記載租金
    概估約莫29,853元至36,487元，而未敘明勘估之依據，自不
    得據為系爭建物可能獲得租金之證明，原告主張以之為不當
    得利之計算標準，尚非可採。
  (四)原告未能證明如附表所示之家具為其所有，其不得請求被告
    返還該等家具：
    按民事訴訟如係由原告主張權利者，應先由原告負舉證之責
    ，若原告先不能舉證，以證實自己主張之事實為真實，則被
    告就其抗辯事實即令不能舉證，或其所舉證據尚有疵累，亦
    應駁回原告之請求。又私文書之真正，如他造當事人有爭執
    者，則舉證人應負證其真正之責。（最高法院17年上字第91
    7 號、47年臺上字第1784號判例意旨參照）。本件原告主張
    如附表所示之家具為其所有，固據其提出免用發票收據為證
    （本院卷第27頁），惟為被告所否認，按之上開說明，原告
    即應就其主張有利於己之事實，即上開免用發票收據為真正
    、如附表所示之家具為其所有一節負舉證責任，原告就此既
    未舉證以實其說，本難遽為有利原告之認定。而細繹原告所
    提免用發票收據（本院卷第27頁），其上記載之項目與如附
    表所示之家具並非一致，且其購買日期為95年9 月28日、10
    月5 日、10月7 日，以曹品婕於95年10月27日始與施梅月簽
    訂不動產買賣契約，原告於系爭建物投資發生爭議後，始於
    劉耿豪之要求下，以承接貸款之方式買受系爭建物，於此之
    前，原告就曹品婕是否購買系爭建物並無所悉等節觀之，何
    以原告竟預先購買該等家具預備放置於系爭建物內？何以曹
    品婕於本院審理時，證稱：刷卡的部分是用我的卡刷的等語
    ，而由其支付該等家具之價金？上開免用發票收據顯不足以
    證明如附表所示之家具為原告所購買，其是否為該等家具之
    所有權人，確屬不能證明。原告既未能證明如附表所示之家
    具為其所有，其依民法第767 條規定請求返還如附表所示之
    家具，即非有據，不應准許。
  (五)綜上，系爭建物為原告所有，被告占有系爭建物無正當權源
    ，原告依民法第767 條、第179 條規定，請求被告遷讓返還
    系爭建物，並自起訴狀繕本送達翌日即97年5 月19日起，按
    月給付相當於租金之不當得利4,771 元，洵屬正當，應予准
    許。原告逾此部分不當得利之請求及關於返還如附表所示家
    具之請求部分，核非有據，不應准許。
六、從而，原告依民法第767 條、第179 條規定，請求被告將坐
    落臺北市○○區○○路六號地下室之建物遷讓返還原告，並
    自起訴狀繕本送達翌日即97年5 月19日起至上開建物遷讓返
    還原告之日止，按月給付原告4,771 元，為有理由，應予准
    許，逾此部分之請求，為無理由，應予駁回。
七、原告雖陳明願供擔保，聲請宣告假執行，惟依民事訴訟法第
    390 條第1 項規定，得為假執行之原因為判決確定前不為執
    行，恐受難於抵償或難於計算之損害，原告於聲請宣告假執
    行時，自須釋明有此項法定原因存在。至原告陳明可供擔保
    ，僅係補釋明方法之欠缺，並非補假執行原因之不備。因之
    ，原告陳明願供擔保，聲請宣告假執行，仍須併釋明上開假
    執行之原因。茲原告並未釋明其在判決確定前不為執行，將
    受有何種難於抵償或難於計算之損害，而被告占用原告所有
    之系爭建物，縱於判決確定前不予遷讓返還，原告僅受有相
    當於租金之損害而已，實難謂原告受有難於抵償或難於計算
    之損害，就原告勝訴部分，其聲請宣告假執行，核與上開規
    定不合，應予駁回。而就原告敗訴部分，其假執行之聲請，
    亦失所附麗，應併予駁回。
八、本件事證已臻明確，兩造其餘攻擊防禦方法及所提證據，核
    與本件判決結果不生影響，爰不另一一論述，併予敘明。
九、結論：本件原告之訴為一部有理由，一部無理由，依民事訴
    訟法第79條，判決如主文。
中    華    民    國    98    年    7     月    3     日
                  民事第二庭    法  官  陳秀貞
以上正本係照原本作成。
如對本判決上訴，須於判決送達後20日內向本院提出上訴狀。
中    華    民    國    98    年    7     月    3     日
                                書記官  劉碧輝


司法院資訊處製作；財團法人民間司法改革基金會備份。
